【裁判字號】    88,上訴,1976
【裁判日期】    890719
【裁判案由】    常業重利
【裁判全文】
臺灣高等法院臺中分院刑事判決                  八十八年度上訴字第一九七六號
    上  訴  人  癸○○
    即  被  告
                丙○○
    共      同
    選任辯護人  周平凡
右上訴人因常業重利案件，不服臺灣彰化地方法院八十八年度訴字第四一八號中華民
國八十八年七月十五日第一審判決（起訴案號：臺灣彰化地方法院檢察署八十八年度
偵字第一０九二號），提起上訴，本院判決如左：
      主  文
原判決撤銷。
癸○○、丙○○共同常業重利，各處有期徒刑壹年。丙○○緩刑參年。
扣案本票拾貳張、帳冊貳本、名片壹盒均沒收。
    事      實
一、癸○○、丙○○共同基於犯意聯絡，自民國八十七年三月間起，在報紙上刊登廣
    告，供人借錢救急，並以00－0000000、０４─0000000號電話
    作為聯絡工具，而在彰化縣彰化市西勢莊六八號六樓經營地下錢莊，分別於附表
    所示借款日期，乘如附表借款人欄所示之被害人急迫需款之際，先後貸以如附表
    借款金額欄所示之金錢，約定分四期清償本金，每期十日，並預扣如附表借款利
    息欄所示之利息，借款人並須簽立本票等書類，交付癸○○保管，藉此取得與原
    本顯不相當之重利，其二人並以為生活之資，而以此為常業。嗣於八十八年一月
    十三日中午十二時三十分許，在上址為警查獲，並扣得癸○○所有由借款人簽發
    之前揭本票十二張、供記載前揭借款明細之帳冊二本、供前揭借款業務宣傳之名
    片一盒。
二、案經嘉義縣警察局報請臺灣彰化地方法院檢察署檢察官偵查起訴。
    理      由
一、訊據被告癸○○、丙○○，固均不否認有右揭借貸款項予被害人，並預扣利息之
    情事，但被告癸○○否認有以之為常業之情形，辯稱：伊自八十七年十二月間，
    未再經營，且經營期間，呆帳甚多，實際所得不多；且平日以從事油漆為生云云
    ；被告丙○○亦辯稱：伊係癸○○之女友，伊僅幫癸○○記帳，偶而接聽電話，
    並無共同經營云云。
二、（一）查被告癸○○於警訊時，供稱：「我與丙○○，自八十七年二月間起開始
    經營，至八十七年十二月底結束經營該地下錢莊」（見八十八年度偵字第一０九
    二號偵查卷宗第四頁）；被告丙○○於警訊時，亦供稱：「我與癸○○二人，確
    實自八十七年二月間起開始共同經營放款賺取高利，但至八十七年十二月底結束
    」（見同上卷宗第八頁）；於檢察官訊問時，被告二人亦均承認，自八十七年三
    月起，開始經營貸予金錢給人之行業（見同上卷宗第四十四頁正面），足證被告
    二人係共同經營放款事業，丙○○否認共同經營，不足採信。又癸○○於本院調
    查時，亦供承自八十七年三月間起，開始經營錢莊（見本院卷宗第二十三頁），
    足證被告等係自八十七年三月間起開始經營錢莊。
    （二）被告二人借貸予如附表所示之借款人，如附表所示之借款金額，於借款時
    ，預扣如附表所之借款利息等情，有記載清楚之Ａ帳冊一本扣案可憑，且為被告
    二人所是認。又被告二人於借款人借款時，係約定：借款分四期平均攤還本金，
    一期十日乙情，業據被告二人供承在卷，並經證人即借款人乙○○、庚○○、丁○○、戊○○、己○○、子○○、顧振錄證述屬實；扣案之Ａ帳冊記載，亦大致
    記載以十日為一期，是本件被告二人借予被害人等之款項，顯均係約定分四期平
    均攤還本金，每期十日。至其他證人有為不同之證述，顯係事後迴護被告之詞，
    或事隔久遠，記憶模糊所致，與事實不符，不足採據。
    （三）被告二人借款，均係於借款時，預扣如附表借款利息欄所示之利息，為被
    告所承認，並有記載明確之Ａ帳冊扣案可稽，即帳各頁第一行記載之分數，其分
    子與分母之和，為借款之金錢，分子為借款人實際拿到之款項；分母為預扣之利
    息。如乙○○部分，第一行之分數記載4／1，則表示乙○○借款五萬元，預扣利
    息一萬元，實拿四萬元。其他借款人或有為不同之陳述，顯係事隔久遠，記憶模
    糊所致，難期其證言與事實相符，應以Ａ帳冊之記載為正確可信。
    （四）又被告二人貸予借款人款項時，均要求借款簽立金額為借款金額倍數之本
    票乙情，亦為被告等所自承，並有本票十二紙扣案可憑。
    （五）借款人向被告等借款，其所支付之四十天利息，分別如附表利息欄所示，
    換算成年息，均達百分之一百八十以上，超過法定最高利率百分之二十數倍，亦
    高於民間借貸之利率數倍，借款人若非均有急迫之情形，當不致於以如此苛刻條
    件之高利向被告等借款。借款人辛○○雖有證稱：係為請客，才向被告等人借錢
    云云。查證人係向被告等借款一萬元，預扣利息二千五百元，實拿七千五百元。
    如僅係為請客人，非有急邊情形，當不致於如此大費迵章，以電話聯絡，向素未
    謀面之被告等借貸七千五百元，再約定時間、地點取款，其所證借錢請客，顯不
    合情理，不足採信。
    （六）被告等於報紙刊登廣告，供人聯絡，借錢濟急；並提供00－00000
    00、０４─0000000號二門電話，供借款人撥打聯絡，亦設有帳冊以資
    記載管理；被告等亦自承，經營所賺得之利息，有五十餘萬元（見偵查卷宗第五
    頁正面、第四十四頁反面），是被告二人顯係以高利放款，作為其等生活之事業
    ，並以所得資為生活之用，而以之為常業。所辯非以重利放款為常業，亦均不足
    採信。
三、被告二人乘他人急迫時，貸以金錢，而取得與原本顯不相當之重利，並以之為常
    業，核犯刑法第三百四十五條之常業重利罪。被告二人間有犯意之聯絡及行為之
    分擔，皆為共同正犯。如附表編號28至31部分之被告等犯行，與起訴部分有裁判
    上一罪之關係，亦為起訴效力所及，本院亦應依法審理，併此敘明。原審依常業
    重利罪，對被告等論罪科刑，固非無見。惟查，原審判決有下列瑕疵，１、原審
    就如附表編號28至31部分之犯行，漏未審酌。２被告於貸予款項時，均係約定分
    四期，每期十日，平均攤還本金，原審未為此之認定，其關於借款期限、利率之
    認定，尚屬有誤。３、被告等使用之電話有00－0000000、０４─00
    00000號二門，原審漏未認定使用０４─0000000號電話。４、借款
    陳建丞係所借款項為二萬八千元，原審誤為三萬元。５、借款人壬○○起訴書誤
    為賴信豪，原審判決未予更正。被告等上訴意旨，被告癸○○部分否認以重利為
    常業；被告丙○○部分否認有共同經營，均無理由，惟原判決既有上開瑕疵，自
    應由本院撤銷改判。爰審酌被告二人犯罪情節、所受利益多寡、所生危害及犯罪
    後態度等一切情狀，各量處如主文所示之刑。查被告丙○○未曾受有期徒刑以上
    刑之宣告，有卷內前科表可查，經此偵審教訓，應知警惕而無再犯之虞。且丙○○雖與癸○○共同經營地下錢莊，但並非主謀，情節較輕，本院認對丙○○所宣
    告之刑，以暫不執行為適當，併諭知緩刑三年，以勵自新。扣案前揭本票十二張
    、帳冊二本、名片一盒，皆為被告癸○○所有，供犯罪所用或犯罪所得之物，已
    據其供明在卷，均依法宣告沒收。
據上論斷，應依刑事訴訟法第三百六十九條第一項前段、第三百六十四條、第二百九
十九條第一項前段，刑法第二十八條、第三百四十五條、第七十四條第一款、第三十
八條第一項第二、三款，罰金罰鍰提高標準條例第一條，判決如主文。
本案經檢察官甲○○到庭執行職務。
中      華      民      國    八十九     年      七     月      十九    日
                                  臺灣高等法院臺中分院刑事第九庭
                                        審判長法  官  胡  森  田
                                              法  官  康  應  龍
                                              法  官  趙  春  碧
右正本證明與原本無異。
如不服本判決應於收受送達後十日內向本院提出上訴書狀，其未述上訴之理由者並
得於提起上訴後十日內向本院補提理由書（均須按他造當事人之人數附繕本）。
                                              書記官  廖  來  信
中      華      民      國    八十九     年      七     月      二十    日
                                                                        Ｃ


司法院資訊處製作；財團法人民間司法改革基金會備份。
